Inventaris van het archief van de Plantage Spieringshoek aan de Commewijne, 1819-na 1955
Nationaal Archief, Den Haag
Plantage Spieringshoek
1819-1955
I20587
0.10 meter; 14 inventarisnummers.
Normale geschreven, getypte en gedrukte documenten, geen bijzondere handschriften. Het archief bevat verder een aantal kaarten en plattegronden.
Nationaal Archief, Den Haag
Plantage Spieringshoek aan de Commewijne (1819-1887)
N.V. "West-Indische Landbouwmaatschappij Spieringshoek" (1887-1907)
N.V. "Cultuuronderneming Spieringshoek" (1907-1955)
In het archief bevinden zich hoofdzakelijk akten met betrekking tot aankoop en overdracht van gronden van Plantage Spieringshoek aan de Commewijne en zijn rechtsopvolgers: de n.v. "West-Indische Landbouwmaatschappij Spieringshoek" en de n.v. "Cultuuronderneming Spieringshoek" in Suriname over de periode 1816-1955.
Archiefvorming
Geschiedenis van de archiefvormer
De koffieplantage Spieringshoek, geleden aan de Commewijne, dankt zijn naam aan de oorspronkelijke eigenaar, luitenant-kolonel J.H.C. Spiering, directeur van de fortificatiën in Suriname. De plantage werd nagelaten aan Jean Nepveu, die gehuwd was met Elisabeth Buys. Deze was op haar beurt bezitster van de plantages Buyslust en Stolkertsvlijt, die zij had geërfd van Isack en Jan Stolkert. Al deze plantages waren in 1745 uitgezet en grensden aan de moestuin Thyronne, die eigendom was van de befaamde planter S.L. Neale in Berlijn
Zie over hem: C.F. Gülcher, Een Surinaamsch koffieplanter uit de 18e eeuw ( S.L. Neale), in: West-Indische Gids, deel 25, 1943, p. 41-59.
.
Het zou tot ver in de 19e eeuw duren, voordat de percelen Spieringshoek, Stolkertsvlijt en Buyslust werden samengevoegd tot één plantage. Inmiddels werd in 1838 de moestuin Thyronne bij de plantage Spieringshoek gevoegd. De ondernemer Theodore Bray
Zie over hem: H.C. van Renselaar, Theodore Bray, planter and draughtsman in Surinam, in: Tropical man, vol. 1, 1968, p.140-151. Zie ook coll. Gülcher, inventarisnummer 42.
, die uiteindelijk in 1876 eigenaar was geworden van alle percelen, richtte samen met zijn familieleden de N.V. "West-Indische Landbouwmaatschappij Spieringshoek" op om met behulp van Brits-Indische werklieden cacao te winnen. De exploitatie werd in 1907 voortgezet door de N.V. "Cultuuronderneming Spieringshoek", opgericht door Jansje en Elisabeth Swijt en Alfred de la Parra. Zij is tot op heden blijven voortbestaan en verbouwt nu citrusvruchten.
Geschiedenis van het archiefbeheer
De archivalia werden in 1976 door F. Vas Nunes in Kapellenbosch (België) aan het Algemeen Rijksarchief overgedragen en geïnventariseerd door drs. J.A.A. Bervoets, chartermeester bij de Tweede Afdeling van het Algemeen Rijksarchief.
Schenking (van een niet overheidsarchief)
De verwerving van het archief
Het archief is door schenking verworven.
2.20
Aanwijzingen voor de gebruiker
Openbaarheidsbeperkingen
Volledig openbaar.
Materiële beperkingen
Aanvraaginstructie
Openbare archiefstukken kunnen online worden aangevraagd en gereserveerd. U kunt dit ook via de terminals in de studiezaal van het Nationaal Archief doen. Om te kunnen reserveren dient u de volgende stappen te volgen:
U maakt een profiel aan op www.gahetna.nl, en logt vervolgens in
Via de archiefinventaris (alleen de beschrijvingen met rode nummers) selecteert u het gewenste archiefstuk door op de knop 'Reserveren' te klikken
In het volgende scherm geeft u aan op welke dag u het archiefstuk wilt inzien
Indien u zich bevindt in de studiezaal en een tafelnummer heeft ontvangen kunt u dit nummer vermelden. Als u geen tafelnummer heeft kunt u tafelnummer 777 laten staan
Vervolgens bevestigt u uw reservering door deze te versturen.
Verwant materiaal
Beschikbaarheid van kopieën
Beschrijving van de series en archiefbestanddelen
- Akte houdende de koop van het perceel Thyronne door J.F. Ohland uit de openbare veiling door raden in het Hof van Civiele Justitie te Paramaribo ten behoeve van Laurentius Neale, gemachtigde van Cornelia Vollard-de Wendegatz met garantiebewijs en kaarten van de plantage en van de ligging van gronden ten opzichte van de plantages Stolkertvlijt en Buyslust., 1819.; 1; 4 stukken.
  Deze kaarten zijn kopieën van opmetingen van P. Gardin, gezworen landmeter, 1745 en 1762.
- Stukken betreffende de overdracht van de plantage Thyronne door Frederik Taunay aan Jean Louis Victor Karsseboom, gemachtigde van de gezamenlijke eigenaren van de plantage Spieringshoek., 8 augustus 1838.; 2; 2 katernen
- Stukken betreffende de overdracht van een zesde gedeelte van de plantage Spieringshoek door Jean Louis Victor Karseboom, gemachtigde van Jacob Andries Luchtmans, Gijsbert Johan Luchtmans, Martha Johanna Luchtmans en Cornelia Antonia Luchtmans aan Benedictus van der Velden en Susanna Antoinetta van der Velden., 1838-1839.; 3; 1 omslag
- Kaart gemaakt naar aanleiding van de opmeting van een stuk land, na 1787 bekend als de plantage Spieringshoek, door P. Gardin, landmeter, in 1745., 1850.; 4; 1 stuk
- Stukken betreffende de koop van de plantage Spieringshoek en het perceel Thyronne door Jean Frowin en Theodore de Bray uit de openbare veiling ten behoeve van Jacob Andries Luchtmans, Gijsbert Johannes Luchtmans, Martha Johanna Luchtmans, Cornelia Antonia Luchtmans, Benedictus van der Velden en Susanna Antoinetta van der Velden door J.M.J. Eijken Sluijters, commissaris van het gerechtshof in Paramaribo, met staat van de geregistreerde slaven., 1853.; 5; 1 omslag
- Akte houdende verklaringen van Jean Aubin Nepveu, Louise Antoine Roosmalen Nepveu, Johan Willem Everhard Romer en Antonie van Goudoever ten aanzien van de door Suzanna Antoinetta Nepveu nagelaten plantage Spieringshoek., 23 augustus 1854.; 6; 1 stuk.
- Stukken betreffende de overdracht van de helft van de aandelen in de plantages Thyronne en Spieringshoek door Jean Frowin aan Theodore de Bray., 1863.; 7; 1 omslag.
- Akte houdende de overdracht van de plantages Stolkertvlijt en Buyslust aan de Helenakreek (Beneden-Commewijne) door Gijsbert Brandon en Sara Ann Bent aan Carel Jacob Leijsner, gemachtigde van Theodore Bray, ten overstaan van Willem Jacob Pape, notaris in Paramaribo, met grondbrief, garantiebewijs en kaarten van de percelen., 1876.; 8; 5 stukken
- Akte houdende de oprichting van de naamloze vennootschap "West-Indische Landbouwmaatschappij Spieringshoek" door Louise Jacqueline Bray, Auguste Bray en Theodore Bray ten overstaan van Jan Alidanus de Wolff, notaris in Vlissingen, met afschrift van Koninklijk Besluit, houdende goedkeuring van de statuten., 27 juni en 13 juli 1887.; 9; 2 stukken
- Akte houdende de oprichting van een naamloze vennootschap "Cultuuronderneming Spieringshoek" door Jansje en Elisabeth Swijt ten overstaan van Antonius Adriaan ter Laag, notaris in Paramaribo., 20 april 1907.; 10; 1 stuk
- Akte houdende een volmacht door Jansje Swijt en haar man Alfred de la Parra aan Abraham Fernandes en, bij diens afwezigheid, aan Jacques Abraham de la Fuente, tot het beheer van de plantage Spieringshoek, ten overstaan van Arnold Julius da Costa, notaris in Paramaribo., 14 juni 1919.; 11; 1 stuk
- Akte houdende een volmacht aan n.n. door Marinus Alfred de la Parra, administrateur, en aandeelhouders van de n.v. Cultuuronderneming Spieringshoek, om hen te vertegenwoordigen in de buitengewone algemene aandeelhoudersvergadering in Paramaribo, ten overstaan van Adolf Roes, notaris in Amsterdam, met aantekeningen over door de gevolmachtigde te nemen besluiten., 18 augustus 1931 en z.j.; 12; 2 stukken
- Plattegrond van de percelen van de plantage Spieringshoek, met aantekeningen., Z.j. (na 1955).; 13; 1 stuk
- Anonieme aantekeningen over overdrachten van de plantage Spieringshoek en de grond Thyronne., Z.j.; 14; 1 stuk